最高法院刑事判決　　　　　　九十六年度台上字第五七一二號
上　訴　人　甲○○
　　　　　　乙○○
上 列一 人
選任辯護人　劉添錫律師
上　訴　人　丙○○　男民國55年8月26日生
上列上訴人等因違反洗錢防制法案件，不服台灣高等法院中華民
國九十五年五月十七日第二審更審判決（九十四年度金上重更(二)
字第六號，起訴案號：台灣台北地方法院檢察署八十九年度偵字
第一○○六九號），提起上訴，本院判決如下：
    主  文
原判決關於甲○○、乙○○、丙○○部分均撤銷，發回台灣高等
法院。
    理  由
本件原判決認定上訴人甲○○、乙○○、丙○○均有其事實欄所
載犯行，因而撤銷第一審關於其三人部分之科刑判決，改判仍論
上訴人等共同洗錢罪；甲○○處有期徒刑三年；乙○○、丙○○
均處有期徒刑二年，及分別諭知所得財物連帶發還被害人台灣銀
行；固非無見。
惟查：(一)、主文乃法院表明被告事件所為判決之結果，為判決書
應記載之事項，其內容必須與事實理由及適用法條相符合或連貫
，若有衝突、矛盾或牴觸，即非適法。原判決於主文第三項諭知
「甲○○、乙○○、丙○○、錢莉莉與葉愫樺、陳守樸、林慶順
犯罪所得財物新台幣（下同）『陸億陸仟捌佰壹拾壹萬柒仟伍佰
零柒元』，應連帶發還被害人台灣銀行」，卻於理由欄謂「爰審
酌被告四人（指上訴人甲○○、乙○○、丙○○與已確定之錢莉
莉)貪圖不法鉅額佣金，竟對他人犯罪所得之財物，提供銷贓管
道，予以洗錢，且洗錢金額龐大，高達『七億餘元』之多」（見
原判決第二頁主文第三項前段，第二十一頁第二二至二五行），
其中就乙○○、丙○○犯罪所得部分，其主文之宣示內容與理由
之記載不符，殊有違誤。(二)、民國九十二年八月六日修正施行前
(下稱修正前)洗錢防制法第十二條第一項係規定：「犯本法之罪
者，其因犯罪所得財物或財產上利益，『除應發還被害人或第三
人者外』，不問屬於犯人與否，沒收之。如全部或一部不能沒收
時，追徵其價額或以其財產抵償之。」此乃關於沒收之特別規定
，並於全部或一部不能「沒收」時，追徵其價額或以其財產抵償
之。其立法方式，與貪污治罪條例第十條第一項、第二項所規定
：「犯第四條至第六條之罪者，其所得財物，應予追繳，並依其
情節分別沒收或發還被害人（第一項）。前項財物之全部或一部
無法追繳時，應追徵其價額，或以其財產抵償之（第二項）。」
已明示所得財物，應予追繳，並依其情節分別「沒收」或「發還
被害人」者不同。從而，倘認為犯洗錢罪，其因犯罪所得財物或
財產上利益，應發還被害人或第三人者，則自不能宣告沒收，亦
無庸於主文宣告發還被害人或第三人，而僅應於理由欄敘明應發
還被害人或第三人之意旨即可。原判決理由既說明上訴人等與錢
莉莉、葉愫樺、林慶順、陳守樸共同洗錢所得財物六億六千八百
十一萬七千五百零七元；另甲○○與陳守樸共同洗錢所得財物一
億元（見原判決第二一頁第三十行至第二二頁第五行）；則僅於
理由敘明其意旨即可，並毋庸於主文另為發還被害人之諭知。詎
原判決竟於宣告上訴人等三人之罪刑時，分別就上揭款項，適用
洗錢防制法第十二條第一項另為發還被害人台灣銀行之諭知，洵
有適用法則不當之違法。(三)、科刑之判決書，須將認定之犯罪事
實詳記於事實欄，然後於理由內逐一說明其憑以認定之證據，使
事實與理由兩相一致，方為合法。倘若事實認定與理由說明，不
相一致，或事實、理由欄內之記載，前後齟齬，按諸刑事訴訟法
第三百七十九條第十四款後段規定，均屬判決理由矛盾之當然違
背法令。原判決事實欄認定，乙○○明知系爭債票為陳守樸犯職
務上侵占罪所得之財物，而仍予以牙保之洗錢行為（見原判決第
四頁第十一至十六行）等情。然於理由欄第二段第(三)點則先以：
乙○○所指「債票之來源係出自於國民黨的總統選舉經費一節，
業據甲○○否認在卷，復無其他旁證可證其所言為真等詞」（見
原判決第十一頁第三至五行），謂乙○○自白狀內有關債票來源
係出自國民黨經費等辯詞為不可信。繼於理由欄第二段第(九)點載
述：「可知乙○○於受託處理公債時，至少已知公債存有二大缺
失，一為公債乃他人攔截國民黨競選經費」等語 (見原判決第十
七頁第七至九行），而論斷乙○○明知「被人攔截之債券」為他
人犯罪所得之物，判決理由前後矛盾。且原判決既於事實欄認定
乙○○明知系爭債票為陳守樸犯職務上侵占罪所得之財物，而仍
予以掩飾、收受或牙保等洗錢行為。卻於理由第二段第(九)點說明
：乙○○對系爭債票來源之認知乃「他人攔截國民黨之競選經費
」云云，其事實認定與理由說明，亦有齟齬，自屬可議。(四)、犯
修正前洗錢防制法第九條第一項至第二項之罪，在偵查或審判中
自白者，減輕其刑，同法第九條第三項末段定有明文。原判決認
定甲○○犯同法第九條第一項之洗錢罪，並採用其於偵查中所提
出之「自白書」，作為犯罪之證據（見原判決第七頁第十九行至
第八頁第十三行）。但對其於偵查中所提出「自白書」內有無坦
承本件犯罪事實？是否符合自白犯罪之要件？有無前揭減輕其刑
規定之適用？並未於理由內加以論敘說明，亦嫌理由不備。本院
於第一次發回意旨業已指明，原判決猶未析論闡述，仍具瑕疵，
併有未合。(五)、憲法第十六條保障人民之訴訟權，就刑事被告而
言，包含其在訴訟上應享有充分之防禦權。刑事被告詰問證人之
權利，即屬該等權利之一，且屬憲法第八條第一項規定非由法院
依法定程序不得審問處罰之正當法律程序所保障之權利。故為確
保被告對證人之詰問權，證人於審判中，應依法定程序到場具結
陳述，並接受被告之詰問，其陳述始得作為認定被告犯罪事實之
依據。刑事審判上之共同被告，係為訴訟經濟等原因，由檢察官
或自訴人合併或追加起訴，或由法院合併審判所形成，其間各別
被告及犯罪事實仍獨立存在。故共同被告對其他共同被告之案件
而言，為被告以外之第三人，本質上屬於證人，自不能因案件合
併關係而影響其他共同被告原享有之上開憲法上權利。又刑事訴
訟法第二百八十七條之二規定：法院就被告本人之案件調查共同
被告時，該共同被告準用有關人證之規定。故依上揭規定，共同
被告對於其他共同被告之案件而言，為被告以外之第三人，本質
上屬於證人，為確保被告對證人之詰問權，證人於審判中，除客
觀上不能以外，均應依法定程序到場具結陳述，並接受被告之詰
問，其陳述始得作為認定被告犯罪事實之依據。原判決採取上訴
人即共同被告乙○○於第一審法院審理中之陳述，作為認定甲○
○、丙○○犯罪之部分證據（見原判決第九頁第十五行至第十頁
第二行；第十一頁第二十至三一行），但乙○○於第一審審理中
之陳述，並非以證人身分並經命具結所為之證言，且第一審復未
使甲○○、丙○○有與該證人對質或詰問之機會（見一審卷(四)第
四四至四七頁），則乙○○於第一審審理中之陳述，究竟有無證
據能力？尚堪質疑。原判決對此項疑點未詳加剖析論敘及說明，
逕採為判斷事實之證據，難謂無判決理由不備之違誤。(六)、原判
決理由一方面說明：上訴人等三人均否認有洗錢犯行，並一致辯
稱，不知本件債券係陳守樸侵占之贓物云云（見原判決第六、七
頁，理由欄第一段）。另一方面卻又謂：「陳守樸侵占本案債票
之事實，並為被告（指上訴人等三人及已確定之錢莉莉）所不否
認」等語（見原判決第十五頁第二三行）。前者說明上訴人等俱
皆否認知悉本件債券為陳守樸侵占之贓物，後者卻謂渠等三人就
陳守樸侵占上開債券之事實，並不否認，其理由似有矛盾。且對
於究竟依憑何項證據，認定上訴人等並不否認陳守樸有侵占本件
債券之事實，復未說明其理由，自嫌理由欠備。以上或為上訴意
旨所指摘，或為本院得依職權調查之事項，應認原判決關於甲○
○、乙○○、丙○○部分仍有撤銷發回更審之原因。又原審判決
後洗錢防制法業於九十五年五月三十日修正公布，同年七月一日
施行；再於九十六年七月十一日修正公布，同年月十三日施行，
案經發回，更審時宜併注意及之。
據上論結，應依刑事訴訟法第三百九十七條、第四百零一條，判
決如主文。
中　　華　　民　　國　九十六　年　　十　　月　二十五　日
                      最高法院刑事第十二庭
                          審判長法官  洪　文　章
                                法官  王　居　財
                                法官  郭　毓　洲
                                法官  黃　梅　月
                                法官  邱　同　印
      本件正本證明與原本無異
                                      書  記  官
中　　華　　民　　國　九十六　年　　十　　月　 三十 　日
                                                      Ｚ
